臺灣高等法院刑事判決　　　　　　　　　　　　　　九十一年度上易字第四八號
　　上　訴　人
　　即 自訴 人　皇揚工業有限公司
　　代　表　人　己○○
　　被　　　告　戊○○
　　　　　　　　丙○○
　　　　　　　　丁○○
右上訴人因被告詐欺案件，不服臺灣臺北地方法院八十九年度自字第一○二○號，中
華民國九十年十一月二日第一審判決，提起上訴，本院判決如左：
    主  文
上訴駁回。
    理  由
一、自訴意旨略以：被告乙○○等人在台北市○○路○段五一二之二號四樓之一設立
    德妙有限公司（下稱德妙公司），由被告乙○○（另行通緝中）擔任該公司董事
    ，被告戊○○、丙○○、丁○○、甲○○為該公司之股東，於民國八十九年九月
    、十月，德妙公司前後向自訴人皇揚工業有限公司（下稱皇揚公司）購買自行車
    零件材料，共計貨款新台幣（下同）七十八萬七千三百四十三元，被告等並簽發
    德妙公司名義之支票以為支付貨款，詎屆期上開票據均遭退票，經查詢始知德妙
    公司已倒閉、被告等亦不知去向，因認被告等共同涉有刑法第三百三十九條第一
    項詐欺取財罪嫌云云。
二、按犯罪事實應依證據認定之，無證據不得推定其犯罪事實，刑事訴訟法第一百五
    十四條定有明文。又認定不利於被告之事實，須依積極證據，苟積極證據不足為
    不利於被告事實之認定時，即應為有利於被告之認定，更不必有何有利之證據；
    且刑事訴訟法上所謂認定犯罪事實之積極證據，係指適合於被告犯罪事實之認定
    之積極證據而言，雖不以直接證據為限，間接證據亦包括在內，然而無論直接或
    間接證據，其為訴訟上之證明，須於通常一般之人均不致有所懷疑，而得確信其
    為真實之程度者，始得據為有罪之認定，倘其證明尚未達到此一程度，而有合理
    之懷疑存在時，自不能以推測或擬制之方法，以為有罪裁判之基礎，最高法院三
    十年度上字第八一六號、二十九年度上字第三一○五號、四十年度台上字第八六
    、七十六年度台上字第四九八六號判例可資參照。又按刑法第三百三十九條之詐
    欺取財罪，係以行為人於客觀上施用詐術使人陷於錯誤，並於行為之初，即以意
    圖為不法之所有或意圖得財產上之不法利益，為其構成要件，又債務人於債之關
    係成立後，如有債務不履行之情形，茍無足以證明其債之關係發生時自始故意藉
    此從事財產犯罪之積極證據，根據刑事訴訟法第一百五十四條之規定，仍不得僅
    以債信違反之客觀事實，推定債務人自始有詐欺取財之犯意，最高法院八十三年
    易字第四八九五號判決可資參照，而行為人主觀上是否具有不法所有意圖，屬於
    其內在要素，自須由客觀上之洽商過程、履約方法、事後履約狀況及債務不履行
    之原因等情事綜合判斷，以茲認定。
三、本件自訴人認被告等涉有詐欺犯行，無非係以德妙公司名義之採購單、送貨單、
    統一發票、支票影本及德妙公司公司登記資料為據。而被告戊○○、丙○○、丁○○雖經合法傳喚無正當理由未到庭，然查：
  (一)德妙公司於八十九年七月起向自訴人皇揚公司訂購自行車零件材料，金額共達七
    十八萬七千三百四十三元，其中貨款四十五萬五千四百三十八元經皇揚公司依約
    送貨後，德妙公司開立支票給付，惟自訴人於到期日提示時竟遭退票之事實，業
    為自訴人皇揚公司之代表人己○○迭於原審及本院審理中陳稱無訛，並有德妙公
    司名義八十九年七月一日之採購單、皇揚公司出具八十九年九月七日、十月四日
    之送貨單、德妙公司出具八十九年九月七日、十月一日之統一發票及系爭發票日
    為八十九年十一月九日、付款人為上海商業儲蓄銀行、面額為四十五萬五千四百
    三十八元、票號0000000號支票影本各一紙在卷（參見原審卷第五至八頁
    、第四二頁）可稽，而德妙公司之負責人即董事為乙○○，股東則為被告戊○○
    、丙○○、丁○○、甲○○等情，亦有台北市政府建設局八十九年十一月十日北
    市建商二字第八九三四七○一三號函及所附德妙公司變更登記事項卡影本一份附
    卷（參見原審卷第九至十頁）可稽，應認屬實，而堪認定。
  (二)按自訴人之代表人己○○於本院調查中陳稱：德妙公司實際與伊接觸之人為乙○○，其他被告只是股東等語（參見本院卷第五一頁），而參之上開德妙公司變更
    登記事項卡所示，同案被告乙○○確為德妙公司之董事，依公司法之規定代表該
    公司並執行該公司之業務，是同案被告乙○○係實際向自訴人皇揚公司訂購自行
    車零件材料之人，當甚明確。而其他被告戊○○、丙○○、丁○○既僅為德妙公
    司之股東，並非執行業務之人，又非向自訴人接洽採購貨物之人，自難認其等三
    人有如自訴人所述與同案被告乙○○共同詐欺之行為。至同案被告乙○○向自訴
    人購買自行車零件材料之際，究有無不法所有之意圖？因其為本院通緝中，無法
    對其本人調查，尚難遽為認定。
  (三)再德妙公司於八十七年十二月八日設立登記，至八十九年十一月六日始有退票紀
    錄，八十九年十二月一日經列為拒絕往來戶等情，此有台北市票據交換所八十九
    年十二月二十日（八九）北票字第八三五○號函覆之存款不足退票明細表一份附
    卷（參見原審卷第四五至四八頁）足憑，又德妙公司設於上海商業儲蓄銀行之支
    票存款帳戶於八十九年七月三十一日起至八十九年十一月三日止，尚有存款存入
    ，最高額曾達七十二萬元，此上海商業儲蓄銀行松山分行九十一年五月三十一日
    （九一）上松山字第○五二號函及所附德妙公司存款往來明細一份在卷（參見本
    院卷第八五至九一頁）可稽，則德妙公司於八十九年七月間，向自訴人訂貨時尚
    未有退票紀錄，或已無支付能力之情形，被告乙○○於向自訴人訂購取得貨物後
    即人去樓空，並避不見面，是否涉有詐欺故意，自應俟被告乙○○通緝到案後再
    行查明，惟被告戊○○、丙○○、丁○○等人於訂貨之始，既未曾出面，且無證
    據證明被告戊○○等人有於幕後參與本件訂購行為，且於取得貨物後再逃匿無蹤
    ，自難認其等有與被告乙○○共同詐欺取財之犯行。此外，復查無其他積極證據
    足資證明被告戊○○、丙○○、丁○○有詐欺之犯行，自屬不能證明其等三人犯
    詐欺罪。
四、原審認被告戊○○、丙○○、丁○○三人犯罪不能證明，均為無罪之諭知，認事
    用法並無違誤，自訴人仍執陳詞認該被告三人有罪而提起上訴，為無理由，應予
    駁回。
五、被告戊○○、丙○○、丁○○經合法傳喚無正當理由不到庭，爰不待其三人陳述
    逕行判決。至同案被告乙○○部分，業為本院通緝在案，俟逮捕歸案後再行審理
    ，附此敘明。
據上論斷，應依刑事訴訟法第三百六十八條、第三百七十一條，判決如主文。
中      華      民      國    九十一    年      十      月      九      日
                              臺灣高等法院刑事第二十三庭
                                  審判長法  官  黃  瑞  華
                                        法  官  陳  坤  地
                                        法  官  雷  雯  華
右正本證明與原本無異。
不得上訴。
                                        書記官  陳  思  云
中      華      民      國    九十一    年      十      月      九      日
